【裁判字號】    89,上易,1880
【裁判日期】    891116
【裁判案由】    竊盜等
【裁判全文】
臺灣高等法院臺中分院刑事判決                  八十九年度上易字第一八八號
    上  訴  人  臺灣南投地方法院檢察署檢察官
    被      告  乙○○
                甲○○
                戊○○
                丙○○
    右被告共同
    選任辯護人  林益輝
    被      告  丁○○
右上訴人因被告等竊盜等案件，不服臺灣南投地方法院中華民國八十九年六月二十二
日第一審判決（民國八十八年度易字第四九二號，起訴案號：臺灣南投地方法院檢察
署民國八十八年度偵字第三五○一號、第四四九七號），提起上訴，本院判決如左：
    主      文
上訴駁回。
    理      由
一、本案經本院審理結果，認第一審判決認被告乙○○、甲○○、戊○○、丙○○、
    丁○○等被訴竊盜等事實不能證明而諭知被告等均無罪，並無不當，應予維持，
    並引用第一審判決書記載之證據及理由（如附件）。
二、上訴人即檢察官在本院未提出其他不利於被告等之證據，其上訴意旨猶以被告丁
    ○○於偵查中已供述是證人廖隆輝出錢的，且經濟部水利處第四河川局職員田錦
    民均一再陳稱，未核准被告等挖取砂石，且伊亦無權核准等語，即臺灣省第四河
    川局違反水利法現場取締紀錄亦明白記載：「：：：因行為人只以口頭報備，但
    本局並未核准作業，而行為人卻擅自於行水區挖取砂石」諸語，此項不利於被告
    等之證據，何以不足採，原審判決並未加以說明；再者，證人林銘輝於案發前並
    未與被告等及證人陳信銘接觸，於案發時並未在現場，自不得以其事後之陳述執
    為被告等有利之認定，且依照片所示，案發時河川中砂石堆積甚高，但檢察官前
    往履勘時即已遭運走，參諸被告丙○○於見到警員前往取締時，迅速駕駛砂石車
    逃離現場等情，足見原審法院認定被告等未盜取砂石販賣等情，其認事用法尚值
    斟酌等情憑以指摘原判決不當。然查證人陳信銘於偵查中已到庭證稱在該河段如
    果有怪手要挖砂石，要經過彼等公司報備，因為南投縣政府跟彼等訂有契約，彼
    等要挖砂石，也要經過水利局同意，但可以口頭先報備，其有跟廖隆輝說已經口
    頭報備諸語（見偵查卷第七十八、七十九頁），再稽諸證人即河川局人員林銘輝
    於原審法院審理時所稱六月係汛期，常有大雨，不疏浚可能會被沖毀，依其判斷
    ，本案情形口頭報備是可以的等語（見原審卷第六十七頁），再參酌臺灣省第四
    河川局違反水利法現場取締紀錄亦明白記載：「：：：因行為人只以口頭報備：
    ：：」諸語，足見證人田錦民嗣後證稱被告等有報備乙節，應可採信；至第四河
    川局縱未核准作業，然此不能憑以認定被告等有不法所有之意圖，應無庸疑；次
    查檢察官前往履勘時，係八十八年八月二十七日，此觀卷附履勘現場筆錄即明（
    見偵查卷第一○六頁），而本案經警前往查獲之時則為同年六月二十六日，二者
    相距已逾二月，如上所陳，該期間係汛期，則堆積於現場之砂石亦可能遭水沖走
    ，參之被告等於案發後，渠等使用之挖土機即遭查扣，此有保管物移交清冊在卷
    可憑（見偵查卷第十二頁），自不能徒以案發後，該堆積於現場之砂石已不復存
    在，即遽予推定係遭被告等運走，自不待多言。此外，被告丙○○於見到警員前
    往取締時，並非駕駛砂石車逃離現場等情，業據其迭於偵審中供陳不移，此外，
    本院復查無其他積極證據足以證明被告等確有檢察官所指之右揭犯行，即屬不能
    證明渠等犯罪，因認檢察官之上訴為無理由，應予駁回。
三、至臺灣新竹地方法院檢察署函送併案審理之八十九年度偵字第四四七八號被告丁
    ○○涉嫌竊盜案件，因本案就被告丁○○被訴竊盜等罪嫌，既經判決無罪，則併
    案審理部分之罪嫌，與本案被告丁○○被訴部分，即無裁判上一罪之關係，尚非
    起效力所及，本院自不得併予審理，應予函退，另由檢察官依法偵結，併予敘明
    。
四、據上論斷，應依刑事訴訟法第三百七十三條、第三百六十八條判決如主文。
本案經檢察官己○○到庭執行職務。
中      華      民      國     八十九     年     十一     月   十六     日
                                   臺灣高等法院臺中分院刑事第十庭
                                         審判長法  官  林  照  明
                                               法  官  蕭  廣  政
                                               法  官  李  寶  堂
右正本證明與原本無異。
不得上訴。
                                               書記官  蕭  玉  真
中      華      民      國     八十九     年     十一     月    十七    日
                                                                        Ｄ
附件：
臺灣南投地方法院刑事判決                          八十八年度易字第四九二號
    公  訴  人  臺灣南投地方法院檢察署檢察官
    被      告  丁○○  男三十歲（民國○○○年○月○○日生）
                        住新竹市○○路三六五號
                        身分證統一編號：Ｊ一二一二四四三九號
    被      告  乙○○  男五十三歲（民國○○○年○月○○日生）
 住台中縣霧峰鄉○○○路四一之五號
                        身分證統一編號：Ｌ一三一五四九六號
    被      告  甲○○  男四十二歲（民國○○○年○月○日生）
                        住台中縣霧峰鄉○○○路四三號
                        身分證統一編號：Ｌ一二一八七六號
    被      告  戊○○  男三十七歲（民國○○○年○○月○日生）
                        住南投縣魚池鄉魚池村秀水巷二三號
                        身分證統一編號：Ｍ一二一一一三五三號
    被      告  丙○○  男四十五歲（民國○○○年○○月○○○日生）
                        住南投縣水里鄉○○路四號
                        身分證統一編號：Ｚ000000000號
    右四人共同
    選任辯護人  孔慶忠  律師
右列被告因竊盜等案件，經檢察官提起公訴（八十八年度偵字第三五○一號、第四四
九七號），本院判決如左：
    主  文
丁○○、乙○○、甲○○、戊○○、丙○○均無罪。
    理  由
一、公訴意旨如附件起訴狀所載。
二、按犯罪事實應依證據認定之，無證據不得推定其犯罪事實。又不能證明被告犯罪
    者，應諭知無罪之判決，刑事訴訟法第一百五十四條、第三百零一條第一項定有
    明文。事實之認定應依證據，如未能發現相當證據，或證據不足以證明，自不能
    以推測或擬制之方法，以為裁判基礎；又認定犯罪事實所憑之證據，雖不以直接
    證據為限，間接證據亦包括在內；然而無論直接或間接證據，其為訴訟上之證明
    ，須於通常一般人均不致有所懷疑，而得確信其為真實之程度者，始得據為有罪
    之認定，倘其證明尚未達到此一程度，而有合理之懷疑存在時，自應為無罪之認
    定，最高法院四十年台上字第八六號、七十六年度臺上字第四九八六號判例闡釋
    甚明。
三、公訴人以被告等涉犯竊盜及違反水利法之犯行，無非以經濟部水利處第四河川局
    （以下簡稱第四河川局）職員田錦民之證詞及挖取砂石部分堆置於被告丁○○管
    理之富榮砂石場旁，認定被告等必有盜賣砂石之行為為主要論據。訊據被告丁○
    ○、乙○○、甲○○、戊○○、丙○○均堅詞否認有何竊盜及違反水利法之行為
    ，被告丁○○辯稱：因陳有蘭溪興安橋段有淤積現象，興安橋前曾多次被沖斷，
    使南投縣水里鄉○○村○○○○○道，村民向該區段之聯管公司即優宏砂石股份
    有限公司（以下簡稱優宏公司）陳情，請求疏濬河道，經優宏公司陳信銘經理向
    管理機關第四河川局巡防員口頭報備後，才由村民委託伊疏濬，僅將河道中央淤
    塞之砂石挖出，並堆置於河床上及位於河道旁伊管理之富榮砂石場下方，並未外
    運及盜賣；被告乙○○、甲○○辯稱：渠等駕駛挖土機，是由聯管公司委託丁○
    ○雇用，優宏公司陳經理有向第四河川局巡防員報備，渠等只將砂石堆置於興安
    橋旁，並未外運，被告乙○○另辯稱：伊駕駛之挖土機其挖斗係篩選漏斗式，與
    一般挖取砂石之挖土機不同；被告戊○○、丙○○則辯稱：渠等僅係受雇，不知
    有無經核准，並未將砂石外運，係運至河道旁之砂石場下方堆置等語。經查：
（一）被告丁○○、乙○○、甲○○辯稱係由興隆村民向優宏公司陳情請求疏濬，優
      宏公司陳經理信銘向第四河川局巡防員田錦民口頭報備後，轉知村民，再由村
      民委託其等疏濬之情，已據被告等提出興隆村民之聯名陳情書及相關照片為證
      ，並經興隆村民廖隆輝、優宏公司經理陳信銘於偵、審中到庭結證屬實，證人
      廖隆輝於偵查中證稱：是我拜託陳經理幫我們挖河川水路，我再去跟丁○○講
      請他去挖砂石（見八十八年八月二日偵訊筆錄）；於本院調查時證稱：興安橋
      於賀伯颱風時沖斷後，即以填補方式，如有大水來即會被沖毀，他們純粹要幫
      我們，要挖到水道挖開，陳經理說為搶時間先以電話報備（見本院八十八年十
      一月二十四日訊問筆錄）。證人陳信銘於偵查中證稱：興隆村村民向我們陳情
      ，在該河段如果有怪手要挖砂，要經過我們公司報備，我跟廖隆輝講說我已經
      口頭報備，可能是廖隆輝去請丁○○的，我打電話跟田錦民講的（見八十八年
      八月二日偵訊筆錄）；於本院調查時證稱：我們公司負責陳有蘭段，負責管理
      這段及開採，不可倒廢棄物、不可盜採，開採要經申請，六月二十一日村民寫
      申請書稱怕大水沖斷橋，要移走八百米砂石，我以電話於二十三日以口頭報備
      ，並情況緊急其（指田錦民）口頭同意，而再補公文，六月二十八日再公文書
      報備，會勘時第四河川局亦同意緊急疏濬；興安橋有橋墩，小水會引流，而大
      水會沖斷，我有下去看，確實有淤砂，二十四日疏濬，我每天去巡二、三次（
      見本院八十八年十一月二十四日訊問筆錄）；六月二十一日會計接獲村民陳情
      書，當時常有豪雨特報，我即以電話向田先生報備，稱接獲村民陳情要開挖，
      他說好好，而我即回電話給會計，下星期一再核章書面報告（見本院八十九年
      一月二十日訊問筆錄）等語，核與被告等前揭所辯相符，證人廖隆輝、陳信銘
      與被告等並無特殊之情誼關係，當無偽證而迴護被告等人之必要，且二人之證
      詞顯示二人亦涉及本件被告等人開挖砂石之行動，而被告等人業因開挖砂石之
      事，經檢察官偵查並提起公訴，其二人自不可能自陷於涉案之危險中，況證人
      廖隆輝、陳信銘所述上情，復核與證人田錦民、林銘輝所述大致相符（詳見下
      述），其二人之證詞堪信真實，是被告等辯稱係興隆村民向優宏公司陳情後，
      委請被告丁○○開挖疏濬之情，應堪採信。
（二）證人田錦民即第四河川局巡防員雖於偵查中證稱：並未核准優宏公司及被告等
      挖取砂石，亦無權核准等語，惟亦不否認證人陳信銘曾於被告等挖取前以電話
      與之聯繫，於本院調查時，證人田錦民復證稱：優宏公司是第六區段聯管公司
      之一，有監督連管責任，係陳經理負責，陳先生打電話給我告知此事，接電話
      時業務在忙，沒注意其內容（見本院八十八年十一月二十四日訊問筆錄）；因
      接電話只約一分鐘，而我另有他事在忙，記得聽到是優宏公司要以自己的機器
      挖八米而已，如是挖八百米非我權限範圍內（見本院八十九年一月二十日訊問
      筆錄），足見證人陳信銘確於事前即以電話向證人田錦民口頭報備，且依證人
      田錦民於本院之證詞以觀，當時證人田錦民並未明確向證人陳信銘表達不准開
      挖、不予核准之旨，雖證人田錦民證稱其無權核准，然此係第四河川局內部權
      責劃分之問題，對證人陳信銘及被告等人而言，其等主觀上之認知乃該開挖行
      動業經取得第四河川局報備獲准，其主觀上並無擅採砂石之意思甚明。
（三）又證人林銘輝即第四河川局工程師於本院調查時證稱：陳有蘭溪於八十八年六
      月之前有發生泥砂淤積情形，比較嚴重係賀伯颱風後，造成嚴重淤積，致該橋
      興建完成時本有六公尺之淨空，淤積只剩二公尺而已，自賀伯颱風後即未對該
      橋疏濬，於八十八年二月接管，接管後平時有固定巡防人員前往查看，確有淤
      高現象，在快下雨之前，河川駐衛警聽說有電話報備，正常情形應係書面正式
      報備，緊急情況下可以事後報備，因六月是汛期，常有大雨，未疏濬可能會被
      沖毀，依伊判斷，被告等此種狀況可以口頭報備，核准權限在河川局主管人員
      ，當時伊為主管，緊急情況由伊先判行後再呈局長等語（見本院八十九年一月
      二十日訊問筆錄）；聯管公司向河川駐衛警報備，而後田員向伊轉述才知悉，
      轉述稱他們有打電話來，要緊急疏濬，而後要書面申請補行，田錦民二十八日
      才告知，是被警查獲後才告知（見本院八十九年三月十六日訊問筆錄），證人
      林銘輝並提出陳有蘭溪之疏濬計畫相關資料及陳有蘭溪標高圖各一份附卷為憑
      ，並證稱：依標高圖所示，目前陳有蘭溪標高為左岸四三三．六公尺，右岸四
      三二．七公尺，依疏濬計劃高度要淨空到四公尺之深，即維持在四二九公尺左
      右（見本院八十九年三月二十三日訊問筆錄）等語。由證人林銘輝之證述內容
      可知陳有蘭溪興安橋段自賀伯颱風之後，即有嚴重淤積現象，且始終未經疏濬
      ，至本案發生時已淤積達四公尺深，每遇大雨即易發生沖毀橋樑之情形，本次
      遇六月汛期及時有豪雨特報，極有可能再度將興安橋沖毀，遇有此種臨時性亟
      需疏濬之情況時，得由聯管公司先以口頭報備，事後再補行書面公文之方式緊
      急疏濬，以求時效，且依證人林銘輝依其權責所為之專業判斷，本案之情形已
      符合口頭報備之緊急狀況；又嗣後優宏公司亦補具書面文書申請疏濬，經第四
      河川局於八十八年七月八日會勘後，同意橋孔通水急需疏濬部分，委由優宏公
      司無償配合疏濬辦理，有會勘報告表影本乙份附於偵查卷可證，並經證人許義
      勇即第四河川局會勘人員於偵查中證述明確。則本件優宏公司就興安橋水道緊
      急疏濬之處理過程，依上開證人之證述內容以觀，乃符合中央主管機關第四河
      川局所認定之緊急情況，得先以口頭報備，事後再補具書面申請之程序。再被
      告等挖取砂石之行為，固改變溪流方向約五、六公尺寬，惟證人田錦民於本院
      履勘現場時經訊問被告之開挖行動對原有水流有何影響時證稱：因原有水道流
      量很大及有泥沙淤積情形，開挖係要導流水流方向為主，至於係另闢水道導流
      或加寬水道面積減緩水流集中，應視當時情況而定；證人方光雄即會同查獲之
      南投縣警察局信義派出所警員亦證稱：開挖位置有引流之現象（見本院八十九
      年二月十四日勘驗筆錄）；另證人林銘輝經本院訊問會勘時是否發現有造成陳
      有蘭溪改變溪流方向時，證稱：有導向順暢之方向（見本院八十九年一月二十
      日訊問筆錄）；又稱：此係緊急情形，防止橋樑斷掉、維持水流暢通，挖出之
      砂石放置位置不影響排水即可，因為是屬臨時性疏濬，只要把砂挖開，放在旁
      邊即可，只要放在高的地方即可（見本院八十九年三月十六日訊問筆錄）；本
      件如有報備應無問題（見本院八十九年三月二十三日訊問筆錄）等語，按本件
      被告受興隆村民之託挖取砂石行為本即為疏濬水道，避免大水沖斷橋樑，將水
      流方向改變加以引流適足為其主要目的，且為緊急疏濬時所許可之行為，綜上
      而言，自難謂有何足生損害於主管機關對河川之管理權益。
（四）至被告等挖採取得之砂石，被告等均一致辯稱係部分堆放於河床邊，部分則載
      運至溪旁被告丁○○管理之富榮砂石場旁堆置，但與富榮砂石場之砂石分開，
      並未外運及盜賣乙節。於本院履勘現場時，證人蔡銘常即會同查獲之郡坑派出
      所主管證稱：開挖地點在河道中央，部分砂石堆放在興安橋上游約一百公尺尺
      開挖河道之右邊；證人田錦民證稱：挖出之砂石有運到砂石場附近位置，另在
      河床中擺置機器之右側亦有堆放，核與被告等所辯堆置地點大致相符，有本院
      履勘現場筆錄、現場略圖及照片八幀可證，證人陳信銘亦證稱：砂石皆堆在富
      榮旁，移到那較不會被水沖到，伊每天去巡二、三次（見本院八十八年十一月
      二十四日訊問筆錄）等語，而本件經第四河川局會同警方查獲時，證人陳信銘
      同在現場，亦有現場取締紀錄附於偵查卷可憑，可見證人陳信銘就被告等挖取
      砂石之行動及砂石堆置位置知悉甚詳，並時往巡查。按依本院履勘現場所見，
      富榮砂石場即在查獲地點之陳有蘭溪興安橋段旁，且地勢較高，被告等將疏濬
      採取之砂石堆置於該處，方不致再造成淤積現象，尚難認係外運；況證人陳信
      銘為聯管之優宏公司經理，該公司負責陳有蘭溪區段之管理、維護，在該區段
      內如有盜採、盜賣砂石之行為，均屬優宏公司應予管理取締之項目，被告等苟
      係盜採、盜賣砂石，豈有可能不迴避證人陳信銘之巡查而公然為之。另證人田
      錦民證稱於檢察官履勘現場時，橋頭部分還有砂石、河床中所堆置之砂石，因
      目前淤積程度嚴重，無法判斷是否尚存，砂石仍堆置現場係指堆放在富榮砂石
      場之部分；證人林銘輝亦稱其前往會勘時還有看到砂石在現場（見本院八十九
      年一月二十日訊問筆錄、八十九年二月十四日勘驗筆錄），益見被告並未將挖
      取之砂石移運。本件被告等除確有挖取及堆置砂石之行為外，尚乏積極明確之
      事證足認被告亦有盜賣砂石之行為，自不得以被告將砂石堆置於富榮砂石場旁
      即率予推論被告乃將砂石販售予富榮砂石場。
四、綜上所述，本件被告等之辯解尚足採信，而公訴人所舉之證據經調查後，其證明
    均未達於通常一般人均不致有所懷疑，得確信其為真實之程度，且有合理之懷疑
    存在，此外，復查無其他任何積極事證足認被告等有何違反水利法及竊盜之行為
    ，揆諸前揭說明，不能證明被告等犯罪，自應諭知無罪之判決。
五、本件既經判決無罪，檢察官移送併辦被告丁○○竊盜案件（臺灣新竹地方法院檢
    察署八十八年度偵字第八六八八號），與本案即無連續犯裁判上一罪之關係，該
    部分犯行既未經檢察官起訴，本院不得逕予審理，應由檢察官另行依法處理，附
    此敘明。
據上論斷，應依刑事訴訟法第三百零一條第一項，判決如主文。
本案經檢察官林佳裕到庭執行職務。
中      華      民      國      八十九      年    六    月    二十二    日
                                      臺灣南投地方法院刑事庭
                                          法  官  陳  文  爵
右正本證明與原本無異。
如不服本判決，應於判決送達後十日內向本院提出上訴狀( 應附繕本 )。「切勿逕送
上級法院」。
                                          書記官
中      華      民   國      八十九      年    六    月    二十二    日


司法院資訊處製作；財團法人民間司法改革基金會備份。
